---
title: "Les intervalles de confiance : mesurer l'incertitude d'une estimation"
subtitle: "Construction, interpretation, et ce dont depend leur validite"
lang: fr
date: today
format:
  html:
    toc: true
    toc-title: "Sommaire"
    number-sections: true
    code-fold: show
    code-tools: true
    code-link: true
    theme: cosmo
    fig-width: 8
    fig-height: 4.5
    df-print: kable
execute:
  warning: false
  message: false
knitr:
  opts_chunk:
    dev: "png"
    fig.align: "center"
---

```{r}
#| label: setup
#| include: false
library(ggplot2)
library(dplyr)
library(tidyr)
theme_set(theme_minimal(base_size = 12))
set.seed(2026)

mu    <- 20   # moyenne "vraie" de la population (inconnue en pratique)
sigma <- 5    # ecart-type "vrai"
```

::: {.callout-note}
## Objectif du chapitre
Une estimation calculee sur un echantillon, comme une moyenne, est presque toujours differente de la vraie valeur de la population. L'intervalle de confiance sert a exprimer cette incertitude : au lieu d'une valeur unique, on fournit une fourchette accompagnee d'une garantie. Nous verrons comment on la construit, ce qu'elle garantit exactement (et ce qu'elle ne garantit pas), ce qui determine sa largeur, et pourquoi sa validite depend d'hypotheses qu'il faut savoir reconnaitre.
:::

::: {.callout-tip}
## Vocabulaire de depart
- **Population** : l'ensemble complet des individus etudies. On ne l'observe jamais en entier.
- **Echantillon** : le sous-ensemble effectivement mesure. Sa taille est notee $n$.
- **Parametre** : une caracteristique de la population, fixe mais inconnue, par exemple sa moyenne $\mu$ ou son ecart-type $\sigma$.
- **Estimateur** : une formule appliquee a l'echantillon pour approcher un parametre. La moyenne de l'echantillon, notee $\bar x$, estime $\mu$.
- **Estimation ponctuelle** : une seule valeur avancee pour le parametre (par exemple $\bar x = 19{,}4$).
- **Estimation par intervalle** : une fourchette de valeurs, l'intervalle de confiance, assortie d'un niveau de garantie.
- **Ecart-type** : mesure de la dispersion des donnees autour de leur moyenne.
- **Erreur-type** : mesure de la dispersion de l'estimateur d'un echantillon a l'autre. C'est une notion distincte de l'ecart-type, definie a la section 3.
:::

# Le probleme : une estimation ponctuelle est muette sur sa precision

Supposons que l'on veuille connaitre la taille moyenne $\mu$ d'une population. On mesure $n$ individus et l'on calcule la moyenne de l'echantillon $\bar x$. Cette valeur est une **estimation ponctuelle** de $\mu$.

Le probleme est qu'elle ne dit rien sur sa propre fiabilite. Une moyenne de 19,4 obtenue sur 5 individus et la meme moyenne obtenue sur 5000 individus s'ecrivent de facon identique, alors que la seconde est bien plus digne de confiance. L'estimation ponctuelle ne distingue pas ces deux situations. L'intervalle de confiance repond precisement a ce manque : il traduit en une fourchette l'incertitude attachee a l'estimation.

# Construire un intervalle de confiance

La plupart des intervalles de confiance suivent le meme schema. On part de l'estimation ponctuelle et on l'entoure d'une marge, de part et d'autre :

$$
\text{estimation} \;\pm\; \underbrace{c}_{\text{valeur critique}} \times \underbrace{\text{erreur-type}}_{\text{incertitude de l'estimation}} .
$$

Deux ingredients apparaissent, qu'il faut definir.

L'**erreur-type** est l'ecart-type de la distribution d'echantillonnage de l'estimateur, c'est-a-dire une mesure de sa variabilite si l'on repetait l'etude. Il ne faut pas la confondre avec l'ecart-type des donnees : ce dernier mesure a quel point les individus different entre eux, tandis que l'erreur-type mesure a quel point l'estimation calculee changerait d'un echantillon a l'autre. Pour la moyenne, l'erreur-type vaut l'ecart-type divise par la racine carree de la taille de l'echantillon :

$$
\text{erreur-type de } \bar x \;=\; \frac{s}{\sqrt{n}},
$$

ou $s$ est l'ecart-type calcule sur l'echantillon. Cette division par $\sqrt{n}$ exprime que la moyenne de plusieurs mesures est plus stable qu'une mesure isolee.

La **valeur critique** $c$ est un multiplicateur qui fixe la largeur de la fourchette en fonction du niveau de garantie souhaite. Pour une garantie de 95 pour cent et une distribution approximativement normale, elle vaut environ 1,96. Plus la garantie demandee est elevee, plus cette valeur est grande, et plus l'intervalle est large.

Calculons un intervalle sur un echantillon unique de $n = 30$ individus.

```{r}
#| label: un-intervalle
n <- 30
echantillon <- rnorm(n, mu, sigma)   # 30 mesures tirees de la population

xbar  <- mean(echantillon)           # estimation ponctuelle
s     <- sd(echantillon)             # ecart-type des donnees
se    <- s / sqrt(n)                 # erreur-type de la moyenne
crit  <- qt(0.975, df = n - 1)       # valeur critique a 95 % (loi de Student, cf. section 7)

c(borne_basse = xbar - crit * se,
  estimation  = xbar,
  borne_haute = xbar + crit * se)
```

Cet intervalle est une realisation parmi une infinite possible : un autre echantillon aurait donne un autre intervalle. Pour comprendre ce que garantit la methode, il faut donc raisonner sur l'ensemble des echantillons possibles.

# La danse des intervalles : ce que garantit la methode

Repetons l'operation un grand nombre de fois. Pour chaque echantillon, on construit son intervalle de confiance a 95 pour cent, puis on regarde s'il contient la vraie moyenne $\mu$, que nous connaissons ici puisque nous simulons.

```{r}
#| label: couverture
n     <- 30
n_rep <- 10000
ech   <- matrix(rnorm(n * n_rep, mu, sigma), nrow = n)  # une colonne = un echantillon

xbar <- colMeans(ech)
se   <- apply(ech, 2, sd) / sqrt(n)
crit <- qt(0.975, df = n - 1)
bas  <- xbar - crit * se
haut <- xbar + crit * se

couvre <- (bas <= mu) & (mu <= haut)   # l'intervalle contient-il la vraie valeur ?
mean(couvre)                           # proportion d'intervalles qui la contiennent
```

Cette proportion, appelee **taux de couverture**, est proche de 95 pour cent. Visualisons une centaine de ces intervalles, en vert ceux qui contiennent $\mu$, en rouge ceux qui la manquent.

```{r}
#| label: fig-danse
#| fig-cap: "Cent intervalles de confiance a 95 %, chacun construit sur un echantillon different. La ligne rouge est la vraie moyenne. Environ cinq intervalles sur cent la manquent : ce sont les intervalles rouges."
K <- 100
tibble(i = 1:K, bas = bas[1:K], haut = haut[1:K],
       xbar = xbar[1:K], couvre = couvre[1:K]) |>
  ggplot(aes(y = i)) +
  geom_segment(aes(x = bas, xend = haut, yend = i, colour = couvre), linewidth = 0.5) +
  geom_point(aes(x = xbar, colour = couvre), size = 0.7) +
  geom_vline(xintercept = mu, colour = "firebrick", linewidth = 1) +
  scale_colour_manual(values = c(`TRUE` = "#2e7d32", `FALSE` = "#c62828"),
                      labels = c(`TRUE` = "contient la vraie valeur",
                                 `FALSE` = "la manque"), name = NULL) +
  labs(x = "valeur estimee de la moyenne", y = "etude") +
  theme(axis.text.y = element_blank(), legend.position = "top")
```

C'est le sens exact de la garantie. Le **niveau de confiance**, ici 95 pour cent, est une propriete de la **methode** : si on l'applique a un grand nombre d'echantillons, la fourchette produite contient la vraie valeur dans environ 95 pour cent des cas. Ce niveau est choisi a l'avance ; le taux de couverture est ce qui se produit reellement. Quand les hypotheses sont respectees, les deux coincident.

# L'interpretation correcte, et l'erreur a eviter

Une confusion tres repandue merite d'etre traitee de front.

::: {.callout-warning}
## L'erreur classique
Il est incorrect de dire, a propos d'un intervalle deja calcule comme $[18{,}1 ; 20{,}7]$ : *il y a 95 pour cent de chances que la vraie moyenne soit dans cet intervalle*. Une fois l'intervalle calcule, la vraie moyenne $\mu$ est un nombre fixe : soit elle appartient a cet intervalle, soit elle n'y appartient pas. Il n'y a plus de hasard a quantifier. Les 95 pour cent ne decrivent pas cet intervalle-ci, mais la procedure qui l'a produit.
:::

La formulation correcte porte sur la repetition : *si l'on repetait l'etude un grand nombre de fois, environ 95 pour cent des intervalles construits de cette maniere contiendraient la vraie valeur*. En pratique, on agit comme si l'intervalle obtenu contenait le parametre, en s'appuyant sur le fait que la methode reussit dans 95 pour cent des cas. La confiance porte sur le procede, pas sur une fourchette isolee.

::: {.callout-note collapse="true"}
## Pour les curieux : une autre ecole
Le cadre presente ici est dit frequentiste : la probabilite y decrit la frequence d'un evenement sur des repetitions, et l'on ne peut donc pas attribuer de probabilite a un intervalle deja fixe. Une autre approche, dite bayesienne, construit un objet different, l'intervalle de credibilite, pour lequel l'enonce direct (la probabilite que le parametre soit dans l'intervalle vaut 95 pour cent) devient legitime, au prix d'hypotheses supplementaires. Les deux repondent a des questions distinctes et ne doivent pas etre confondus.
:::

# Ce qui determine la largeur

Trois facteurs, et trois seulement, gouvernent la largeur d'un intervalle de confiance pour la moyenne.

Le premier est la **dispersion des donnees** : plus les individus different entre eux (grand $\sigma$), plus l'intervalle est large, car l'estimation est moins precise.

Le deuxieme est la **taille de l'echantillon**. La largeur diminue comme l'inverse de la racine carree de $n$ : quadrupler l'effectif ne divise la largeur que par deux. C'est le rendement decroissant de l'effort d'echantillonnage.

```{r}
#| label: largeur-selon-n
tailles <- c(5, 10, 20, 40, 80, 160, 320)

demi_largeur <- sapply(tailles, function(nn) {
  e <- matrix(rnorm(nn * 3000, mu, sigma), nrow = nn)
  mean(qt(0.975, df = nn - 1) * apply(e, 2, sd) / sqrt(nn))
})
```

```{r}
#| label: fig-largeur-n
#| fig-cap: "Demi-largeur moyenne de l'intervalle a 95 % selon la taille de l'echantillon. Les points sont simules, la courbe rouge est la reference proportionnelle a 1 sur racine de n. Il faut multiplier l'effort par quatre pour reduire de moitie l'incertitude."
tibble(n = tailles, demi_largeur = demi_largeur) |>
  ggplot(aes(n, demi_largeur)) +
  stat_function(fun = function(n) qnorm(0.975) * sigma / sqrt(n),
                colour = "firebrick", linewidth = 1) +
  geom_point(size = 2.5, colour = "steelblue") +
  labs(x = "taille de l'echantillon n", y = "demi-largeur de l'intervalle")
```

Le troisieme est le **niveau de confiance**. Exiger une garantie plus forte oblige a elargir la fourchette : on ne peut pas etre a la fois plus sur et plus precis a effort constant. C'est un arbitrage.

```{r}
#| label: largeur-selon-niveau
n <- 30
e <- matrix(rnorm(n * 3000, mu, sigma), nrow = n)
se_moyen <- mean(apply(e, 2, sd) / sqrt(n))

niveaux <- c(0.80, 0.90, 0.95, 0.99)
tibble(
  `niveau de confiance` = sprintf("%.0f %%", niveaux * 100),
  `valeur critique`     = round(qt(0.5 + niveaux / 2, df = n - 1), 2),
  `demi-largeur`        = round(qt(0.5 + niveaux / 2, df = n - 1) * se_moyen, 2)
)
```

# Quand l'ecart-type est inconnu : la loi de Student

Un detail a des consequences reelles. La valeur critique de 1,96 vaut lorsque l'ecart-type $\sigma$ de la population est connu. En pratique il ne l'est jamais : on l'estime par l'ecart-type de l'echantillon $s$, lui-meme entache d'incertitude. Ignorer cette incertitude supplementaire produit des intervalles trop etroits, donc une couverture inferieure a la garantie annoncee.

La correction consiste a remplacer la loi normale par la **loi de Student**, dont les valeurs critiques sont un peu plus grandes, d'autant plus que l'echantillon est petit. Cette loi est parametree par un nombre de **degres de liberte** egal a $n - 1$, le meme $n - 1$ que celui de l'ecart-type de l'echantillon (voir le chapitre sur l'estimation de la variance). Comparons, sur de petits echantillons, la couverture reelle des deux choix.

```{r}
#| label: z-contre-t
n   <- 5
ech <- matrix(rnorm(n * n_rep, mu, sigma), nrow = n)
xbar <- colMeans(ech)
se   <- apply(ech, 2, sd) / sqrt(n)

couv_z <- mean(abs(xbar - mu) <= qnorm(0.975) * se)         # valeur critique 1,96
couv_t <- mean(abs(xbar - mu) <= qt(0.975, df = n - 1) * se) # loi de Student

c(`intervalle avec 1,96 (normale)` = couv_z,
  `intervalle avec Student`        = couv_t,
  `garantie visee`                 = 0.95)
```

A $n = 5$, l'intervalle fonde sur 1,96 ne couvre la vraie valeur que dans environ 88 pour cent des etudes, bien en dessous des 95 pour cent annonces, tandis que l'intervalle de Student retablit la garantie. L'ecart s'attenue quand l'echantillon grandit, les deux lois devenant presque identiques au dela de quelques dizaines d'observations.

# La validite repose sur des hypotheses

La garantie de 95 pour cent n'est pas automatique. Elle suppose que la distribution d'echantillonnage de l'estimateur est approximativement normale et symetrique, et que l'estimateur ne comporte pas de biais systematique. Quand ces conditions ne tiennent pas, le taux de couverture reel s'ecarte du niveau annonce.

Prenons des donnees fortement asymetriques, tirees d'une loi exponentielle, dont la moyenne vraie vaut 1, avec un petit echantillon. La distribution de la moyenne y reste dissymetrique, et l'intervalle symetrique en paye le prix.

```{r}
#| label: hypothese-normalite
n   <- 10
ech <- matrix(rexp(n * n_rep, rate = 1), nrow = n)   # moyenne vraie = 1
xbar <- colMeans(ech)
se   <- apply(ech, 2, sd) / sqrt(n)
crit <- qt(0.975, df = n - 1)
bas  <- xbar - crit * se
haut <- xbar + crit * se

vrai <- 1
c(couverture           = mean(bas <= vrai & vrai <= haut),
  `manque par le haut` = mean(vrai > haut),
  `manque par le bas`  = mean(vrai < bas))
```

La couverture tombe autour de 90 pour cent, et surtout les echecs sont tres asymetriques : l'intervalle manque la vraie valeur presque toujours du meme cote. Une couverture globale degradee et desequilibree est le signe que l'hypothese de forme est violee. Le remede usuel est d'augmenter la taille de l'echantillon, car la distribution de la moyenne se rapproche alors d'une normale, ou d'employer des methodes adaptees aux petits echantillons asymetriques.

::: {.callout-important collapse="true"}
## Le biais est encore plus destructeur que l'asymetrie
L'asymetrie degrade la couverture ; un biais systematique la detruit. Un intervalle est centre sur l'estimation, et sa demi-largeur ne mesure que la variabilite d'echantillonnage, jamais le biais. Si l'estimateur vise a cote de la cible, l'intervalle suit ce decalage et manque la vraie valeur dans la quasi-totalite des etudes, quand bien meme il serait etroit. C'est ce que montre le chapitre sur la capture-recapture : sous violation d'une hypothese, l'estimateur devient biaise et le taux de couverture s'effondre vers zero. Un intervalle etroit temoigne d'une bonne fidelite, c'est-a-dire d'une faible variance, et non d'une bonne justesse, c'est-a-dire d'un faible biais.
:::

# A retenir

- Un intervalle de confiance entoure une estimation ponctuelle d'une marge egale a une **valeur critique** multipliee par l'**erreur-type**, cette derniere mesurant la variabilite de l'estimateur et non la dispersion des donnees.
- Le **niveau de confiance** est une propriete de la methode : sur des etudes repetees, une fraction egale a ce niveau des intervalles contient la vraie valeur. Pour un intervalle deja calcule, il n'y a plus de probabilite a lui attribuer : la vraie valeur y est, ou n'y est pas.
- La largeur augmente avec la dispersion des donnees et avec le niveau de confiance exige, et diminue comme l'inverse de la racine de la taille de l'echantillon.
- Lorsque l'ecart-type est estime, la **loi de Student** (a $n - 1$ degres de liberte) corrige la sous-couverture des petits echantillons.
- La garantie repose sur des hypotheses. L'asymetrie degrade la couverture, le biais la detruit : un intervalle mesure la variabilite, pas l'ecart systematique a la vraie valeur.

::: {.callout-note appearance="minimal"}
Pour transformer ce chapitre en support de presentation, remplacez `format: html` par `format: revealjs` dans l'en-tete, et scindez le contenu aux titres de premier et de deuxieme niveau. Les blocs de code restent identiques.
:::
